【裁判字號】    95,訴,7429
【裁判日期】    970516
【裁判案由】    遷讓房屋等
【裁判全文】
臺灣臺北地方法院民事判決              95年度訴字第7429號
原      告  庚○○
訴訟代理人  謝心味律師
被      告  乙○○○○○○○
被      告  戊○○
            辛○○
            子○○
            丁○○
            甲○○
            己○○
兼上列三人
共同訴訟代
理人        丙○○    住台北市○○區○○街39號
            壬○○    住基隆市.
上列當事人間請求遷讓房屋等事件，本院於97年4月29日言詞辯
論終結，判決如下：
    主  文
被告丙○○、甲○○、己○○應自門牌號碼台北市○○區○○街
三十九號房屋遷讓騰空返還予原告。
被告丙○○應給付原告新台幣貳拾壹萬元，及自民國九十五年七
月七日起至清償日止，按年利率百分之五計算之利息。及自民國
九十五年六月一日起至遷讓房屋之日止，按月給付原告新台幣肆
萬貳仟元。
原告其餘之訴駁回。
訴訟費用由被告丙○○負擔二分之一，餘由原告負擔。
本判決第一項，於原告以新台幣伍拾萬元為被告丙○○、甲○○
、己○○供擔保後得假執行。但被告丙○○、甲○○、己○○以
新台幣壹佰陸拾貳萬元為原告供擔保後，得免為假執行。
本判決第二項得假執行。但被告丙○○如以新台幣貳拾貳萬伍仟
元為原告供擔保後，得免為假執行。
原告其餘假執行之聲請駁回。
    事實及理由
一、程序事項：
（一）按訴狀送達後，原告不得將原訴變更或追加他訴。但請求
      之基礎事實同一者，不甚礙被告之防禦及訴訟之終結者，
      不在此限，民事訴訟法第255條第1項第2、7款分別定有明
      文。本件原告起訴狀原起訴之被告為乙○○○○○○○、
      戊○○、丁○○、辛○○，聲明求為：1.被告丙○○、乙○○○○○○○、戊○○、丁○○、辛○○，應自台北市
      萬華區○○街39號房屋（含地下一樓）遷讓騰空返還於原
      告。2.被告丙○○、百利旅社及林毓囿應將坐落台北市○○區○○街39號房屋四樓屋頂平台加蓋之建物拆除回復原
      狀返還予原告。3.被告丙○○、乙○○○○○○○應連帶
      給付原告新台幣（下同）50萬元及法定遲延利息，及自95
      年6月1日起迄遷讓房屋之日止，按月給付原告10萬元。嗣
      於審理中追加被告甲○○、子○○、己○○、壬○○，並
      變更聲明為：1.被告丙○○、乙○○○○○○○、戊○○
      、丁○○、辛○○、甲○○、子○○、己○○應自台北市
      萬華區○○街39號房屋（含地下一樓）遷讓騰空返還於原
      告。2.被告壬○○應將坐落於台北市○○區○○街39號房
      屋四樓屋頂平台，如卷附之台北市建成地政事務所土地複
      丈成果圖所示編號Ｂ之位置，面積13平方公尺之加蓋建物
      拆除回復原狀返還於原告。3.被告丙○○、乙○○○○○○○應連帶給付原告50萬元，及自起訴狀繕本送達翌日起
      迄清償日止，按年利率5％計算之利息。及自95年6月1日
      起迄遷讓房屋之日止，按月連帶給付原告10萬元。4.被告
      壬○○應給付原告10萬元，及自96年9月1日起迄第二項建
      物拆除回復原狀之日止，按月給付原告5,000元。經查，
      原告請求之基礎事實為請求對占有門牌號台北市○○街39
      號房屋之占有人請求遷讓房屋，原告主張被告甲○○、子
      ○○、己○○、壬○○等人亦為無權占有人，則其前後乃
      係對上開房地之占有人提起訴訟，應認其請求之基礎事實
      同一，又不甚礙被告之防禦及訴訟之終結，被告丙○○雖
      不同意，依首開說明，原告追加被告甲○○、子○○、己○○、壬○○及追加聲明，應予准許。
（二）被告乙○○○○○○○、戊○○、辛○○、子○○、壬○○未於言詞辯論期日到場，核無民事訴訟法第386條所列
      各款情形，爰依原告之聲請，由其一造辯論而為判決。
二、原告起訴主張：
（一）原告經由鈞院委託台灣金融資產服務有份有限公司拍賣取
      得坐落於台北市○○○○街一小段494-1、495、495-1地
      號土地及其上門牌號碼為台北市○○區○○街39號1至4樓
      之房屋，並經鈞院於民國94年12月9日核發權利移轉証書
      在案，是依強制執行法第98條規定，已取得系爭房地之所
      有權。原告復於95年1月10日向台北市建成地政事務所辦
      理所有權移轉登記在案。系爭房屋之原所有權人為癸○○
      ，又由系爭房屋之使用執照得知，系爭房屋為四層樓及地
      下一樓之構造，地下室之用途為防空避難室店舖，應為其
      上四樓層之共同使用部分，是依主物之處分及於從物，原
      告既已取得四樓層之所有權，所有權之範圍自及於地下一
      樓。而系爭房屋現有之房間數，經鈞院96年11月14日現場
      勘驗，業已查明地下室有6間、一樓2間、二樓3間、三樓6
      間、四樓5間合計房間數有22間。又系爭建物之使用情形
      ，除登記經營之人為百利旅社即被告林毓囿外，平日是由
      被告丙○○經手處理，且由96年4月11日現場勘驗有被告
      丁○○、己○○居住其內並接受製作筆錄，及原告檢附之
      戶籍謄本得知，有丁○○、辛○○、戊○○及其子林家弘
      設籍於其內。再依台北市政府警察局萬華分局95年11月13
      日復鈞院函，漢中派出所查訪表載明有甲○○、子○○居
      住其內，另被告壬○○為系爭頂樓平台建物之房屋稅納稅
      義務人。是原告將被告丙○○、乙○○○○○○○、戊○○、丁○○、辛○○、甲○○、子○○、己○○、壬○○
      列為本案被告。被告等既無權占用系爭房屋，故爰依民法
      第767條、第184條、第179條提起本件訴訟。
（二）系爭建物之地下室、頂樓平台所有權亦歸屬原告：
    1.系爭建物地下室部分：鈞院86年4月17日所核發北院瑞83
      年民執地8571字第12210 號權利移轉証書得知，原債務人
      癸○○之前手鄭忠義拍定時，地下室於其點交範圍內，是
      該地下室所有權於原債務人癸○○向鄭忠義買受時，應在
      其買賣之標的內，自屬無疑。至系爭建物地下室有另編建
      號2398號一節，係因地下室由該文件之備考載明為「未登
      記之建物」，是於查封時，應係地政事務所依據「未登記
      建築改良物辦理查封登記聯繫辦法」第三條規定，於勘測
      完畢後六日編列建號記入被查封建物基地登記簿查標示部
      「地上建築改良物之建號」而為編列。於拍定後，該建號
      即剔除，此由卷附台北市建成地政事務所於95年9月26日
      復鈞院函說明欄載明「門牌號碼為台北市○○區○○街39
      號地下室因未登記，故無另編號」即明。是原債務人癸○○向鄭忠義買受時，係包括系爭地下室及一至四樓含屋頂
      平台之建物。雖鈞院所核發權利移轉証書未載明地下室，
      然依主物之處分及於從物，原告因拍定而取得之所有權應
      係包括系爭地下室在內，洵無疑義。
    2.系爭建物頂樓平台部分：由鈞院96年11月14日現場勘驗頂
      樓平台房間，該房間內置雜物，未見有人，且需經由原告
      所有之室內樓梯始能與外界交通，足認係系爭1至4樓之從
      物。雖由台北市稅捐稽徵處房屋稅課稅明細表得知，台北
      市○○區○○街39號頂樓增建物之課稅義務人為被告壬○○，起課日期為88年12月，然依房屋稅條例第4條規定，
      房屋稅之徵收相對人非必為房屋所有權人，是被告壬○○
      仍需提出其為實際興建人之証據資料。若認該頂樓增建物
      為被告壬○○於88年12月興建，惟姑不論被告壬○○是否
      因與前手癸○○為兄妹關係而有同意興建之事實，然於原
      告拍定取得系爭地下室及一至四樓含屋頂平台所有權後，
      被告壬○○對屋頂平台之使用已無法律上之使用權源。是
      原告訴請被告壬○○拆除回復原狀，於法有據。
（三）原告依法得請求被告丙○○等遷讓返還房屋：
      系爭房屋係由被告丙○○、乙○○○○○○○為實際經營
      人或是形式上登記經營人，並為直接占有人；被告戊○○
      、丁○○、辛○○、甲○○、子○○、己○○等，或為設
      籍於系爭房屋內，或經鈞院履勘時在場，或經漢中派出所
      函報實際居住，均可認有居住之事實。因原告拍定取得系
      爭建物所有權，又原所有權人癸○○與被告林毓囿間租賃
      契約為偽造或通謀虛偽意思表示之假租約，原告並無繼受
      之義務。是被告丙○○、乙○○○○○○○、被告戊○○
      、丁○○、辛○○、甲○○、子○○、己○○等，均無占
      有使用之法律權源，是原告得依法請求被告丙○○等將系
      爭房屋遷讓騰空返還於原告。
（四）原告請求被告丙○○、乙○○○○○○○連帶給付無權占
      用之損害及不得當利金額，於法有據：
      系爭房屋所坐落之使用分區為商業區，而且其用途為旅館
      ，現又由被告丙○○、林毓囿作為經營百利旅社。鈞院現
      94年12月9日核發權利移轉証書於原告，依強制執行法第
      98條第1項規定，原告自是時已取得系爭不動產之所有權
      。至土地、建物登記謄本所載之95年1月10日之登記日期
      ，依民法第759條規定，僅不得處分該不動產所有權而已
      ，是被告無權占有期間應自95年1月1日起算。被告丙○○
      、乙○○○○○○○應連帶給付原告自95年1月1日起迄95
      年5月31日止之無權占用房屋之損害金及不當得利金額核
      計50萬元及自95年6月1日起迄遷讓房屋之日止，按月應給
      付10萬之損害金及不當得利。
（五）退步言，若鈞院認屋頂平台加蓋建物為被告壬○○所有，
      原告亦得請求其給付占有期間之損害與不當得利：系爭4
      樓頂樓平台有房間一間是水泥磚牆、上方鐵皮屋，有水泥
      柱，由台北市建成地政事務所土地複丈成果圖得知其面積
      為56平方公尺，約16.9坪，以百利旅社收費每房間每月4,
      500元至6,000元，及被告己○○所承租之四樓面積為74.5
      平方公尺，隔成5個房間觀之，每個房間約14.9平方公尺
      以觀，原告依不當得利請求被告壬○○就頂樓加蓋建物於
      占用期間每月給付5,000元之損害金，甚為合理。是自原
      告95年1月1日起迄96年8月31日共20個月，被告應給付之
      損害金為10萬元（計算式為：5,000×20＝100,000 ），
      及自96年9月1日起迄系爭屋頂平台加蓋建物拆除回復原狀
      之日止，每月給付5,000元。
（六）並聲明：1.被告丙○○、乙○○○○○○○、戊○○、丁○○、辛○○、甲○○、子○○、己○○應自台北市○○
      區○○街39號房屋（含地下一樓）遷讓騰空返還於原告。
      2.被告壬○○應將坐落於台北市○○區○○街39號房屋四
      樓屋頂平台，如卷附之台北市建成地政事務所土地複丈成
      果圖所示編號B位置，面積13平方公尺加蓋建物拆除回復
      原狀返還於原告。3.被告丙○○、乙○○○○○○○應連
      帶給付原告50萬元，及自起訴狀繕本送達翌日起迄清償日
      止，按年利率5％計算之利息，並自95年6月1日起迄遷讓
      房屋之日止，按月連帶給付原告10萬元。4.被告壬○○應
      給付原告10萬元，及自96年9月1日起迄第二項建物拆除回
      復原狀之日止，按月給付原告5,000元。5.原告願供擔保
      ，請准宣告假執行。
三、被告丙○○則以：
（一）被告林雅絨與癸○○就系爭房屋即坐落台北市○○區○○
      街39號1至4樓於86年6月25日訂有租賃契約，租期自86年6
      月25日起至101年6月24日止，原告在租賃契約成立租賃物
      交付後，始經由拍賣取得系爭房地，依民法第425條之規
      定，並非無權占有。且被告丙○○亦為百利旅社之輔助占
      有人。
（二）隆昌街39號地下一樓為被告丙○○與胞妹吳娟麗出資所建
      ，為原始取得人，不但有獨立之門牌，亦有獨立之出入門
      戶，並非從物。
（三）依鈞院於86年4月17日所核發之北院瑞83民執地8571字第
      12210號不動產權利移轉證書所載，當時系爭房屋地下室
      為第三人鄭忠義所拍定，則據民法第759條之規定，鄭忠
      義於登記前即取得地下室之所有權，惟未辦理所有權登記
      ，故亦無法處分即移轉登記予債務人癸○○。又鄭忠義雖
      取得權利移轉證書，但在被告丙○○尚未辦理地下室建總
      登記前，亦無從辦理移轉登記予鄭忠義，由此顯見地下室
      所有權仍歸屬被告丙○○。是依民法第425條之1所規定及
      最高法院48台上字第14157號判例，被告丙○○之地下室
      與原告不但有租賃關係，更有地上權之存在。另系爭房屋
      租賃契約書上承租人「林淑娟」三個字確係林毓囿本人當
      時親手所簽寫，林毓囿完全被利誘才符合原告之說法等語
      資為抗辯。
（四）聲明：1.原告之訴及其假執行之聲請均駁回。2.如受不利
      判決，願供擔保，請准宣告免為假執行。
四、被告乙○○○○○○○未於言詞辯論期日到場，惟提出書狀
    辯稱伊僅於92年9月下旬因被告丙○○之要求北上簽訂一份
    房屋租賃契約，為了要將房子再標回，伊未曾經營百利旅社
    ，亦未曾付過租金，伊於94年10月間因存款簿被凍結，才知
    丙○○私底下將百利旅社之負責人變更為伊，伊絕無經營百
    利旅社之事實，伊回花蓮定居已十多年，這些年一直在花蓮
    南濱夜市營業，完全不知百利旅社的任何狀況等語資為抗辯
    。
五、被告戊○○、辛○○、子○○、壬○○、甲○○、己○○、
    丁○○未於言詞辯論期日到場，亦未提出書狀作何聲明或陳
    述供本院參酌。
六、不爭執之事項：坐落台北市○○區○○街一小段494-1（權
    利範圍258分之202）、495（權利範圍258分之174）、495-1
    （權利範圍258分之174）地號土地及其上門牌號碼台北市○○區○○街39號1-4樓房屋（下稱系爭房屋），原所有權人
    為謝宗瀚，於89年6月9日遭泛亞銀行聲請假扣押（本院89年
    度執字第1422號），其後經有限責任台北市第一信用合作社
    聲請強制執行調卷拍賣，由原告拍定，本院於94年12月9日
    核發權利移轉證書予原告，原告於95年1月10日為所有權登
    記，有原告所提本院不動產權利移轉證書、土地暨建物登記
    簿謄本，並經本院調閱本院89執全字第1422號、93年度執字
    第45849號卷核閱無訛。
七、得心證之理由：本件依二造之主張及陳述，應審酌者厥為：
（一）原告請求被告等自系爭台北市○○街39號房屋（一至四樓
      ）騰空遷讓，有無理由？
  １、被告丙○○、甲○○、己○○部分：
      按對於物有事實上管領之力者為占有人；又承租人基於租
      賃關係對於租賃物為占有者，出租人為間接占有人，此觀
      民法第940條、第941條之規定自明。出租人係經由承租人
      維持其對物之事實上管領之力，仍係現在占有人。同法第
      767條規定所有人對於無權占有其所有物者得請求返還之
      ，所稱占有不惟指直接占有，即間接占有亦包括在內。最
      高法院82年度台上字第1178號裁判參照。又按請求返還占
      有物之訴，固應以現在占有該物之人為被告，惟所稱占有
      ，不惟指直接占有，即間接占有亦包括在內。貸與人係經
      由借用人維持其對借用物之事實上管領力，依民法第941
      條規定為間接占有人，不失為現在占有人，最高法院87年
      度台上字第213號裁判參照。經查：
 （1）被告丙○○自承居住於系爭房屋2樓房間，有本院96年11
      月14日履勘筆錄可稽（見本院卷二第156頁），是被告丙○○為現占有人自堪認定；被告丙○○雖辯稱系爭房屋有
      租賃契約，對於原告繼續存在，且伊亦為百利旅社之占有
      輔助人云云，惟查，依被告丙○○所提出之租賃契約書（
      即被證二），承租人係林淑娟，並非被告丙○○，被告丙○○並非租賃契約當事人，自不得主張對原告有租賃關係
      ；次查，被告林毓囿（原名林淑娟）到庭陳稱：伊沒有經
      營百利旅社，伊並沒有委任丙○○經營旅社，系爭租賃契
      約書（即被證2）非其所簽署，伊沒有承租之事實，亦從
      來沒有給付過租金等語（見本院96年1月23日言詞辯論筆
      錄），是被告丙○○主張為占有輔助人亦不可採，自不得
      據該租賃契約書主張為有權占有。此外，被告丙○○復未
      提出其他證據證明有何正當占用系爭房屋之權源，被告丙○○占有系爭房屋即屬無權占有。至被告丙○○聲請鑑定
      筆跡一節，惟查，被告丙○○並非租賃契約當事人，亦難
      援引為有利於被告丙○○之認定，核認無鑑定必要。
 （2）被告己○○於本院96年4月11日履勘現場時自承其以每月
      約6仟元承租系爭房屋房間（見本院96年4月11日勘驗測量
      筆錄），則被告己○○為直接占有人，亦堪認定。被告丙○○就系爭房屋並無占有之權源，已如前述，則被告己○○向被告丙○○承租而占有，對原告而言，自亦為無權占
      有，則原告依所有權排除侵害，請求被告丙○○、己○○
      遷出系爭台北市○○街39號房屋，應屬有據。
 （3）被告甲○○經傳喚雖未親自到庭，惟系爭房屋實際占有人
      即被告丙○○於本院訊問時證稱：甲○○有住於系爭房屋
      ，每月租金6,000元等語（見本院97年2月21日、97年4月
      29日言詞辯論筆錄），而本件被告丙○○無占有使用系爭
      房屋之權利，已如前述，則被告甲○○雖經被告丙○○同
      意而占有使用系爭房屋，惟對於房屋所有權人原告而言，
      仍屬無權占有，被告甲○○復未舉證證明其有如何占有系
      爭之合法權源，原告主張被告甲○○為無權占有，亦為可
      取。從而，原告依所有權排除侵害，請求被告甲○○遷出
      系爭台北市○○街39號房屋，亦屬有據。
  ２、被告乙○○○○○○○部分：
      按請求返還占有物之訴，應以現在占有該物之人為被告，
      本件被告林毓囿否認占有使用系爭房屋，辯稱伊回花蓮已
      十多年，在花蓮南濱夜市營業等語，業據提出花蓮縣花蓮
      市公所函、攤位使用契約書等件為憑；又經本院二次履勘
      現場，均未見被告林毓囿在系爭房屋現場，有本院履勘筆
      錄可稽，是被告林毓囿應認為並非現占有人。至登記負責
      人為林毓囿之百利旅社，雖將營業地址登記於系爭房屋，
      惟此乃事後是否應由負責人聲請變更地址或註銷之行政事
      項，尚難認百利旅社登記之營業地址登記在系爭房屋，即
      認被告林毓囿為占有人，從而原告訴請被告乙○○○○○○○應自系爭房屋遷出，即無理由。
  ３、被告戊○○、辛○○、子○○部分：
      原告主張被告戊○○、辛○○、子○○亦無權占有系爭房
      屋，惟經本院二次履勘現場，被告戊○○、辛○○、子○○並未在現場，已難認被告戊○○、辛○○、子○○為現
      實占有人。原告雖提出戊○○、辛○○之戶籍謄本主張被
      告戊○○、辛○○占有系爭房屋，惟查，戶籍登記僅係一
      般人民向戶政機關登記之住居所，而人民有遷徙之自由，
      一般人民於未實際住居於戶籍地址，而未向戶政機關為遷
      徙登記之情形，所在多有，尚難以戶籍登記即認被告戊○○、辛○○有住居之事實，原告復未能提出其他證據證明
      被告戊○○、辛○○、子○○實際上確有居住或使用系爭
      房屋之證據以實其說，從而，原告主張被告戊○○、辛○○、子○○應自系爭房屋遷出，自無足採。
（二）原告請求被告丙○○、乙○○○○○○○、戊○○、丁○○、辛○○、甲○○、子○○、己○○應自系爭台北市○○街39號房屋地下室遷出，有無理由？
      原告主張系爭房屋為四層樓及地下一樓之構造，地下室之
      用途為防空避難室店舖，應為其上四層樓之共同使用部分
      ，依主物之處分及於從物，原告既已取得四層樓之所有權
      ，所有權之範圍及於地下一樓等語。被告丙○○則辯稱其
      為系爭地下室之原始起造人，其對該地下室為地上權人，
      有權居住等語。按公寓之地下室得為獨立建物而為單獨所
      有權之標的，目前情形，有將地下室單獨出賣者，亦有除
      公共設施外，以之作為停車場出賣者，其性質與建物之構
      成部分或從物均有不同，除原始建築人有特約將地下室之
      應有部分隨同房屋一併出賣外，該公寓建物之各樓所有人
      並不當然按其房屋之面積取得地下室之應有部分，最高法
      院79年度台上字第2810號裁判要旨參照。經查：
  １、被告丙○○雖辯稱系爭地下室為其與胞妹出資興建，為原
      始取得人云云，惟查，系爭房屋曾經本院以83年度執字第
      8571號事件強制執行，當時系爭房屋之所有人為被告丙○○，經當時之債權人即亞洲信託投資股份有限公司將系爭
      地下室另編2398號建號聲請併付拍賣，此經調閱本院83年
      度執字第8571號卷宗核閱無訛，該執行事件所核發之不動
      產權利移轉證書建物部分除建號988之外，另有地下室建
      號2398之記載可明（見本院卷二第16頁），是於系爭強制
      執行程序中，被告丙○○已因系爭地下室之併付拍賣而非
      所有權人，被告丙○○辯稱其為系爭地下室之所有權人固
      不可採。
  ２、玆進一步審酌者，原告主張系爭地下室為系爭39號房屋之
      共同使用部分是否可採？原告得否本於所有人之地位請求
      排除侵害？
 （1）經查，系爭門牌號碼台北市○○區○○街39號房屋之地下
      室因未登記，故無另編建號，有台北市建成地政事務所95
      年9月26日北市建地一字第09531490000號函在卷可憑，是
      該地下室為未經建物所有權第一次登記之建物；次查，依
      二造不爭執系爭房屋使用執照存根影本記載：「層棟戶數
      ：四層一棟三戶」「建築地點：隆昌街39號地下、39號、
      39- 1號」「地下層：防空避難室店舖」，足見系爭房屋
      於興建之時，地上建物與地下建物已有分戶之情形，且既
      記載為店舖，依系爭房屋使用執照之記載，已難認系爭地
      下室係供系爭房屋共同使用；另被告丙○○亦提出於67年
      1月20日初編之「隆昌街39號地下一層」之門牌證明書（
      見被證4），足見系爭地下室於67年間完成建築時，曾經
      單獨申請門牌。又經本院於96年4月11日履勘現場關於地
      下室部分：「地下室可由前門一樓通到地下室，另有一通
      道由後門到地下室」，有本院勘驗筆錄可稽（見本院卷二
      第45頁反面）；是系爭地下室有二通道出入，前通道雖需
      經一樓室內，而後面樓梯通道依本院勘查現況係緊鄰系爭
      房屋後面出口；本院於96年11月14日再次勘驗結果：「地
      下室樓梯A（即前通道）到一樓由前門進出，地下室入口
      樓梯B（即後通道）出入口在圖示後門始能對外聯絡，通
      往一樓另有平面通道C」（見本院卷二第158頁）；本院對
      照原告所提系爭房屋原使用執照平面圖觀之，系爭房屋之
      一樓平面圖關於後方左右二側為平台，中間靠近樓梯位置
      為一「U」字型牆面，其旁註明「12cmRC」，並無與地下
      室相通之出入口（見本院卷二第140頁），是依系爭建物
      原始平面圖，系爭建物後方樓梯出入口顯係供系爭地下室
      使用，應認系爭地下室後方有獨立出入門戶，是該地下室
      得視為獨立之建物，綜上各情，原告主張系爭地下室屬於
      系爭房屋之共同使用部分，應不可採。再查，系爭房屋於
      本院83年度執字第8571號事件強制執行時，經當時之債權
      人即亞洲信託投資股份有限公司聲請併付拍賣，其不動產
      權利移轉證書建物部分除建號988之外，地下室部分另編
      建號2398，是系爭地下室由當時之買受人鄭忠義一併拍定
      ，鄭忠義嗣後將系爭房屋移轉登記予癸○○，而於本院93
      年度執字第45849號強制執行時，債權人即有限責任台北
      市第一信用合作社，並未聲請將系爭房屋地下室聲請併付
      拍賣，此經本院調閱上開二件執行卷宗核閱在案，原告所
      取得之權利移轉證書建物部分標的為建號988，並未包括
      系爭地下室，從而原告主張其取得系爭地下室之所有權，
      應不可採。
 （2）原告雖提出台北市稅捐稽徵處房屋稅籍證明書，主張地下
      室為其所有云云，惟上開稅籍資料僅為課稅之證明，況上
      開資料上亦註明：「本資料係由房屋稅籍紀錄表移列，僅
      供參考，不作產權及他項權利證明之用」（見本院卷三第
      11頁），本院依上開事證認原告未取得系爭地下室之所有
      權，已如前述，自難援引為有利於原告之認定。原告既未
      取得系爭房屋地下室之所有權，從而原告依據民法第767
      條、第184條請求被告丙○○、乙○○○○○○○、戊○○、丁○○、辛○○、甲○○、子○○、己○○自系爭房
      屋地下室遷讓部分，應認為無理由。
（三）原告訴之聲明第二項請求被告壬○○拆除系爭房屋四樓屋
      頂平台之增建物，有無理由？
      按所有人於原有建築物之外另行增建者，如無任何可資區
      別之標識存在，而與之作為一體使用者，因不具構造上及
      使用上之獨立性，自不得獨立為物權之客體，原有建築物
      所有權範圍因而擴張；倘增建部分於構造上及使用上已具
      獨立性，即為獨立之建築物，苟其常助原有建築物之效用
      ，而交易上無特別習慣者，即屬從物；若增建部分已具構
      造上之獨立性，但未具使用上之獨立性而常助原有建築物
      之效用者，則為附屬物，其使用上既與原有建築物成為一
      體，其所有權應歸於消滅；被附屬之原有建築物所有權範
      圍因而擴張，若被附屬建物之所有權移轉，其效力自及於
      附屬物。故無論增建部分為從物或附屬建物，其原有建築
      物之處分，均為該處分效力所及。經查，本院於96年11月
      14 日現場履勘結果：「頂樓往下對外聯絡僅能由如附圖
      樓梯D、E進出，樓梯D、E為使用執照屋頂層平面圖樓梯」
      （見本院卷二第159頁），足見系爭房屋頂樓增建部分需
      由4樓內部樓梯進入，別無其他出入口，是系爭房屋頂樓
      增建部分，應認無獨立門戶，可認該增建部分並無獨立之
      經濟價值，是以系爭房屋增建部分應屬系爭房屋之附屬物
      ，因附屬於系爭房屋而喪失其獨立性，該頂樓增建物為系
      爭建物所有權範圍擴張所及，因系爭房屋一至四樓部分所
      有權業已辦理移轉登記予原告，有該建物登記簿謄本在卷
      可憑，則原告因取得系爭建物之所有權，其所有權範圍自
      及於為系爭四樓增建物，故原告為系爭建物四樓增建物部
      分之所有權人。被告丙○○雖提出台北市稅捐稽徵處房屋
      稅課稅明細表，主張系爭房屋頂樓增建物所有人為被告壬○○，然依房屋稅條例第4條規定，房屋稅之徵收相對人
      非必為房屋所有權人，本院認系爭增建物為附屬物已如前
      述，應認被告壬○○於原告取得系爭房屋所有權後已非系
      爭房屋四樓增建物之所有人。原告既已取得系爭四樓增建
      物之所有權，原告訴之聲明第二項訴請被告壬○○拆除系
      爭房屋四樓屋頂平台，如卷附台北市建成地政事務所土地
      複丈成果圖所示編號B部分之增建物，即無必要，此部分
      請求，應予駁回。
（四）原告請求被告丙○○、乙○○○○○○○、壬○○返還不
      當得利及侵權行為損害賠償，有無理由：
  １、被告丙○○部分：
      按無法律上之原因而受利益，致他人受損害者，應返還其
      利益，民法第179條前段定有明文。又無權占有他人之土
      地，可能獲得相當租金之利益，為社會通常之觀念（最高
      法院61年台上字第1695號判例參照）。再按城市地方供營
      業用之房屋，承租人得以營商而享受商業上之特殊利益，
      非一般供住宅用之房屋可比，所約定之租金，自不受土地
      法第97條規定之限制（最高法院95年台上字第82號判決參
      照）。再按當事人已證明受有損害而不能證明其數額或證
      明顯有重大困難者，法院應審酌一切情況，依所得心證定
      其數額，民事訴訟法第222條第2項亦定有明文。被告丙○○無權占有系爭房屋已如前述，原告請求被告丙○○給付
      相當於租金之不當得利及損害金，即屬可採。原告主張系
      爭房屋是作為旅社之用，就房間數計為22間，以每間5,00
      0元計算，每月可得到之利益約有11萬元，原告請求每月
      10萬元之不當得利金額等語；被告丙○○則辯稱承租人並
      不固定，並沒有全部出租等語，經查，經本院二次履勘現
      場，系爭房屋仍有多間空房，並無全部出租之情事，原告
      以全部房間出租為標準計算租金之損害，自不可採。本院
      參酌被告丙○○自承連甲○○、己○○之租金每月大概1
      、2萬元等語（見本院97年4月29日言詞辯論筆錄），及系
      爭房屋（1至4樓）固定之承租戶有被告甲○○及被告己○○租金均為6,000元，爰認以被告己○○及甲○○之租金
      總額12,000元，加計對不特定之人出租以30,000元計為合
      理，認被告丙○○所獲得相當於租金之利益，以每月4,20
      00元（12,000＋30,000＝42,000）相當，準此，被告丙○○每月應給付之不當得利金額為42,000元。又本院於94年
      12月9日核發系爭房屋權利移轉証書於原告，原告主張被
      告丙○○無權占有期間自95年1月1日起算，應屬可採。被
      告丙○○應給付原告自95年1月1日起迄95年5月31日止之
      無權占用房屋之損害金及不當得利金額核計21萬元（42,
      000×5＝210,000）及自起訴狀繕本送達翌日（即95年7
      月7日）起至清償日止按年息百分之五計算之利息，及自
      95年6月1日起迄遷讓房屋之日止，按月應給付42,000之損
      害金即不當得利，逾此範圍之請求，即不應准許。
  ２、被告乙○○○○○○○部分：
      本件被告林毓囿既未經原告證明有無權占有系爭房屋之事
      實，則自無受有系爭房屋相當租金之利益或受有損害之可
      能，是原告對被告乙○○○○○○○請求返還不當得利及
      侵權行為損害賠償，為無理由。
  ３、被告壬○○部分：原告依侵權行為法律關係主張被告壬○○負相當租金之損害賠償，經查，依被告丙○○所提台北
      市稅捐稽徵處房屋稅課稅明細表（見本院卷二第118 頁）
      所示，系爭地下室房屋稅之起課年月為88年12月，被告丙○○亦陳稱系爭頂樓增建約於87年間蓋的等語（見本院96
      年8月21日言詞辯論筆錄），而原告係於94年12月9日始取
      得系爭房屋之所有權，系爭增建物加蓋當時系爭房屋並非
      原告所有，主觀上難認有不法侵害原告之故意或過失，應
      不構成侵權行為，故原告依侵權行為之法律規定請求損害
      賠償，為無理由。原告另依不當得利之法律規定，請求被
      告壬○○就系爭房屋四樓增建物部分請求相當於租金之不
      當得利云云，惟原告並未舉證證明被告壬○○於原告取得
      系爭增建物所有權後仍占有使用系爭增建物，尚難認被告
      壬○○受有利益，核與不當得利之要件不符。故原告請求
      被告壬○○給付10萬元，及自96年9月1日起迄系爭增建物
      拆除回復原狀之日止之損害金即不當得利部分，為無理由
      ，應予駁回。
七、綜上所述，原告依所有物返還請求權、侵權行為、不當得利
    之法律關係請求被告丙○○、己○○、甲○○自系爭門牌號
    碼台北市○○區○○街39號房屋騰空遷讓返還原告，及請求
    被告丙○○給付原告210,000元，及自起訴狀繕本送達翌日
    起（即95年7月7日）起至清償日止，按年利率百分之五計算
    之利息。及自95年6月1日起至遷讓房屋之日止，按月給付原
    告42,000元之範圍內，為有理由，應予准許，其餘請求，為
    無理由，應予駁回。
八、兩造其餘主張陳述及所提之證據，經本院審酌後，認均不足
    以影響本判決之結果，均毋庸再予論述，附此敘明。
九、原告及被告丙○○均陳明願供擔保，以代釋明，聲請宣告假
    執行或免為假執行，經核原告訴之聲明第一項勝訴部分，於
    法尚無不合，爰分別酌定相當之擔保金額予以准許，原告訴
    之聲明第二項所命給付之金額未逾50萬元，爰依職權宣告假
    執行；至原告敗訴部分，其假執行之聲請，因訴之駁回而失
    所附麗，不應准許，應予駁回。
十、訴訟費用之負擔：民事訴訟法第79條。
中    華    民    國    97    年    5     月    16    日
                  民事第二庭  法  官  吳淑惠
以上正本係照原本作成。
如對本判決上訴，須於判決送達後20日內向本院提出上訴狀
中    華    民    國    97    年    5     月    19    日
                              書記官  蔡凱如


司法院資訊處製作；財團法人民間司法改革基金會備份。
